最高法院刑事判決　　　　　　　　　　　　　　　九十一年度台上字第六五三一號
　　上　訴　人　甲○○
右上訴人因常業重利案件，不服台灣高等法院台南分院中華民國八十九年八月十七日
第二審判決（八十九年度上訴字第八四五號，起訴案號：台灣嘉義地方法院檢察署八
十九年度偵字第四一三號），提起上訴，本院判決如左：
    主  文
原判決關於甲○○部分撤銷，發回台灣高等法院台南分院。
    理  由
本件原判決認定上訴人甲○○曾於民國八十五年間犯違反槍砲彈藥刀械管制條例案件
，經判處有期徒刑二年八月確定，於八十六年十二月三日執行完畢。猶不知悔改，竟
以收取與原本不相當之重利維生，而為常業。自八十八年六月間起經營地下錢莊業務
，同時不定期於自由時報等報紙刊登廣告，以（０五）0000000、00000
00號電話自動轉接至0000000000行動電話作為聯絡工具，引誘急迫需款
者告貸。復自同年十、十一月間某日起，以每月新台幣（下同）三萬元代價，僱用李
儀安（己判處罪刑確定）擔任接聽電話、放款、收取利息等工作。上訴人與李儀安共
同基於常業重利之犯意聯絡，乘陳國煌、盧永烈、張慧美等不特定人急需用錢之機會
，分別於原判決附表（下稱「附表」）所示日期貸與陳國煌等三人如附表所示之金額
及利息，借款人於借款同時必須先行提供身分證，及簽發本票供質押擔保，而共同取
得與原本顯不相當之重利。嗣於同年十二月三十日中午十二時十五分許，上訴人偕同
李儀安至張慧美住處向其催討債務時，為警查獲。並扣得上訴人所有供常業重利所用
之印泥一盒、0000000000號行動電話一具及空白本票二本。因而撤銷第一
審關於上訴人常業重利罪部分之判決，改判仍論處上訴人共同以乘他人急迫貸與金錢
，而取得與原本顯不相當之重利為常業罪刑（累犯）。固非無見。
惟查，(一)、證人張慧美於警訊及檢察官偵查中始終否認有向上訴人告貸，堅稱上訴人
代藍文龍向伊索債未果，強迫伊簽發本票（見警訊卷第六、七頁、偵查卷第六十五頁
背面）；嗣於第一審雖改稱，伊有向上訴人借四萬多元，但又要求「我想單獨傳訊」
（見第一審卷第十九頁）。倘張慧美確有向上訴人借貸之情事，又何須否認？為何承
認借貸之後，反而要求法院單獨傳訊？是否另有隱情，實不能無疑？原審未再傳訊張
慧美查明究竟，亦未說明張慧美在警訊及偵查中之證詞為何不足採信，致此部分事實
仍欠明白，自屬未盡調查能事。(二)、有罪判決書事實之認定與理由之說明必須互相一
致，方為合法。倘若事實之認定與理由之說明不相一致，按諸刑事訴訟法第三百七十
九條第十四款後段規定，自屬判決理由矛盾之當然違背法令。本件原判決事實欄認定
上訴人取得之重利，如附表所列之借款利率分別記載為，借予陳國煌之年利率約百分
之二百四十三；借予盧永烈部分年利率約百分之四百八十七；借予張慧美部分年利率
約百分之二百四十三（見原判決附表）。但原判決理由欄卻論述上訴人貸款五萬元與
被害人陳國煌，以每十五日為一期，每期收取五千元之利息，經核算其年利率為百分
之二百四十（見原判決第五頁第十二行）；又貸款五萬元與被害人盧永烈，以每十五
日為一期，每期收取一萬元之利息，經核算其年利率為百分之四百八十（見原判決第
五頁最後一行、第六頁第一行）；又貸款四萬五千元與被害人張慧美，以每十日為一
期，每期收取三千元之利息，經核算其年利率為百分之二百四十（見原判決第六頁第
六行）。上訴人牟取重利之利率究竟若干，原判決事實欄與理由欄認定前後不一，自
有事實與理由矛盾之違誤。再者，依附表所載借予張慧美同時已預扣利息三千元，倘
屬無訛，則此部分利率之計算方式如何？其本金如何認定？案經發回，允宜就此併予
究明。上訴人上訴意旨指摘，原判決不當，非無理由，應認有撤銷發回更審之原因。
至上訴人被訴恐嚇（判決無罪）部分，因與前述發回之常業重利罪部分有審判不可分
之關係，爰一併撤銷發回更審。又本件上訴人究係在何處出借款項予陳國煌等人，原
判決未予認定，致犯罪地點不詳，案經發回，併應注意及此。
據上論結，應依刑事訴訟法第三百九十七條、四百零一條，判決如主文。
中      華      民      國    九十一    年     十一     月    二十一    日
                              最高法院刑事第六庭
                                  審判長法官  吳  雄  銘
                                        法官  池  啟  明
                                        法官  石  木  欽
                                        法官  郭  毓  洲
                                        法官  吳  三  龍
      右正本證明與原本無異
                                              書  記  官
中      華      民      國    九十一    年     十一     月    二十五    日
